臺灣高等法院臺中分院刑事判決　　　　　　　　　九十一年度上易字第一三號
　　上　訴　人
　　即 自訴 人　甲○○
　　被　　　告　乙○○
右上訴人因被告業務侵占案件，不服臺灣臺中地方法院九十一年度自字第六一號中華
民國九十一年五月十六日第一審判決，提起上訴，本院判決如左：
　　主      文
原判決撤銷，發回臺灣臺中地方法院。
    理　　  由
一、本件自訴意旨略以：被告乙○○自民國八十六年間起，任職自訴人甲○○與辜炯
    滄（按現已改名丙○○）合夥經營之麗池酒店，擔任日班總會計，於任職期間，
    意圖為自己不法之所有，將夜間會計陳江惠美所交付之客人向幹部毛健英、徐淑
    華簽帳後，至酒店清償之現金（即回帳），予以侵占入己，未交付自訴人，前後
    共達新台幣二百二十九萬三千三百元。嗣於八十九年六月十日，自訴人查閱有關
    店內幹部佣金時，發覺金額有異，乃要求被告說明，被告始自白侵占自訴人酒店
    之款項，並書立切結書，表明確有利用職務之便侵占自訴人款項，並願提供其所
    有汽車一輛及客票為擔保，分期償還侵占之款項，懇求自訴人勿移送法辦，有切
    結書一紙為憑，且經證人劉能坤、毛健英、江雅琴、陳江惠美、徐淑華等人在場
    見證，因認被告涉有刑法第三百三十六條第二項之業務侵占罪嫌等語。
二、原審以本件自訴人自訴被告涉嫌刑法第三百三十六條第二項之業務侵占罪，所指
    被告侵占者係自訴人與辜炯滄合夥經營之麗池酒店回帳款，而依自訴人提出之台
    中市政府營利事業登記證影本顯示，該麗池視聽歌唱中心（即自訴人所指麗池酒
    店）係獨資組織，負責人為辜炯滄，是自訴人縱有出資，亦屬隱名合夥人，該麗
    池視聽中心仍屬出名營業人即辜炯滄之事業，非自訴人與辜炯滄共同之事業，自
    訴人僅就其出資分受營業所生利益及分擔所生損失，對於第三人不生權利義務之
    關係，自非本件之直接被害人，依法即不得提起自訴，因而諭知不受理之判決。
三、上訴意旨略以：按「現行商業登記法，並未規定由出名營業人登記為獨資營業時
    ，其他合夥人即視為隱名合夥人。上訴人究為隱名合夥抑為普通合夥，端視上訴
    人與其他合夥人間之合夥契約內容而定，尚不能以商業登記為獨資即認上訴人為
    隱名合夥人，謂有民法第七百零四條第二項之適用。」最高法院著有六十五年台
    上字第二九三六號判例。原審判決所以認麗池視聽歌唱中心（即麗池酒店）係由
    辜炯滄獨資經營之營利事業，無非係直接依據台中市政府核發之營利事業登記證
    為認定，惟營利事業登記證僅係政府機關為課徵營利事業所得稅而為之稅籍登記
    ，藉以掌握管轄區域內之納稅義務主體，與商業登記同屬就行政管理上之便利所
    為之形式登記，無法直接據以認定私法上人民彼此間實際之權利義務關係，不具
    有私法推定之效力。原審法院自不能以營利事業登記為獨資，即認上訴人為隱名
    合夥人，進而認上訴人非直接被害人。次查「刑事訴訟法第三百十一條所稱之被
    害人，祇須自訴人所訴被告犯罪事實在實體法上足認其為被害之人為己足，至該
    自訴人實際曾否被害及被告有無加害行為，並非自訴成立之要件。」最高法院二
    十九年上字第一八三四號判例亦著有明文。本件上訴人於原審起訴時，即已於自
    訴狀中陳明被告係任職於上訴人與辜炯滄共同合夥經營之麗池酒店擔任日班總會
    計，依上訴人所訴被告業務侵占之犯罪事實，在實體法上已足認上訴人為被害人
    。辜炯滄僅係名義上之負責人，被告所簽立之切結書亦載明「本人乙○○在甲○
    ○先生所經營之麗池酒店擔任會計一職：：」並於原審陳稱：八十五年間起，受
    僱於甲○○，做好帳就全部交給甲○○。可知被告已承認麗池酒店之實際經營者
    為上訴人。原審卻逕依形式上之營利事業登記證認定上訴人僅為隱名合夥人，而
    為不受理之判決，爰上訴請求將判決撤銷發回更審等語。
四、按犯罪之被害人得提起自訴，刑事訴訟法第三百十九條第一項前段定有明文。次
    按「因犯罪對於共有權利有侵害時，無論該權利為公同共有或分別共有，其共有
    人中之一人，均不得謂非犯罪之被害人，自得提起自訴。」、「各合夥人之出資
    及其他合夥財產，依民法第六百六十八條為合夥人全體之公同共有，如加害於合
    夥之財產法益，即係合夥人之財產直接受有侵害，該合夥人以被害人資格提起自
    訴，自非法所不許。」、「合夥人對於合夥財產均有直接利害關係，如其合夥財
    產受有侵害，均為被害人，固可以全體名義對於犯罪者提起自訴，即以各合夥人
    單獨名義提起自訴亦無不可，縱令其各合夥人均不願訴究，僅由其中之一合夥人
    違反全體之意思而提起自訴，亦非法之所禁。」最高法院著有三十年上字第八號
    判例、二十八年上字第二一九一號判例、二十六上字第一二七○號判例可資參照
    。本件自訴人以被告自八十六年間起，任職於其與辜炯滄共同合夥經營之麗池酒
    店（按即麗池視聽歌唱中心）擔任日班總會計，而侵占該酒店二百二十九萬三千
    三百元，而以被害人身分提起自訴，有自訴狀附卷足憑，又被告所書立之切結書
    記載該酒店係甲○○所經營者（見原審卷第六頁），被告於原審訊問時，亦自承
    受僱於甲○○（見原審卷第三一頁），被告提出之刑事答辯狀亦稱：自訴人老闆
    甲○○（見原審卷第三四頁）。又證人丙○○（即辜炯滄）於本院證稱：我不參
    與酒店的業務，本來是要登記自訴人為負責人，但是因為他有前科，所以由我擔
    任負責人，我本來係他的職員。酒店總資本額多少我不知道，我是股東出十萬元
    ，其他是自訴人出的，他每個月給我五千元紅利，業務我都可以不用管等語。被
    告於本院供稱：是自訴人僱用伊擔任麗池酒店的會計，伊知道麗池酒店老闆係自
    訴人，也是實際負責人，辜炯滄只是一個小弟等語。可見麗池酒店為自訴人與辜
    炯滄與自訴人共同出資，且自訴人之出資佔絕大部分，故實際經營及擁有該酒店
    者，乃為自訴人。揆諸前揭說明，自訴人以被害人之資格對被告提起自訴，並非
    法所不許，原審疏未詳查，僅以麗池視聽歌唱中心係獨資組織，登記負責人為辜
    炯滄，自訴人為隱名合夥人，非本件之直接被害人，不得提起自訴，而諭知自訴
    不受理之判決，尚有未洽，自屬無可維持。上訴意旨指摘原判決不當，為有理由
    ，爰不經言詞辯論，將原判決撤銷，發回更審，以期適法。
據上論結，應依刑事訴訟法第三百六十九條第一項但書、第三百七十二條，判決如主
文。
中      華      民      國　    九十一     年     十      月     三 　　日
                                臺灣高等法院臺中分院刑事第五庭
                                      審判長法　官  袁　從　楨
                                      　　　法  官  姚  勳  昌
                                      　　　法　官　郭　同　奇
右正本證明與原本無異。
不得上訴。
　　　　　　　　　　　　　　　　　　　　　　書記官  陳  玫  伶
中      華      民      國　    九十一     年     十      月     四 　　日
                                                                        Ｒ
